【裁判字號】    85,台上,2577
【裁判日期】    851115
【裁判案由】    第三人異議之訴事件
【裁判全文】
最高法院民事判決                              八十五年度台上字第二五七七號
    上  訴  人  財政部臺北關稅局
    法定代理人  張力雄
    上  訴  人  甲○○
右當事人間第三人異議之訴事件，兩造對於中華民國八十四年十月二十三日台灣高等
法院高雄分院第二審判決（八十四年度上字第二五三號），各自提起上訴，本院判決
如左：
    主  文
原判決廢棄，發回臺灣高等法院高雄分院。
    理  由
本件上訴人甲○○主張：坐落高雄市○○區○○段四小段三三、三九、四○、四七、
五六、五七、八四號土地上未辦理所有權第一次登記之建物（查封登記時已編建號為
一六七七號），門牌高雄市三民區中華橫巷十二號內，如原判決附圖（下稱附圖）所
示Ａ、Ｂ部分鋼骨造廠房，面積三○一‧三平方公尺、Ｃ、Ｄ部分鋼骨造廠房，面積
四八八‧二六平方公尺、Ｅ、Ｆ部分磚造鐵架蓋石棉瓦廠房，面積一五八‧四平方公
尺等建物，係伊於民國七十年間向訴外人興亞鋼鐵股份有限公司（下稱興亞公司）承
租廠房後，由伊所出資僱工興建，為伊所有。詎對造上訴人財政部臺北關稅局（下稱
臺北關稅局）竟於臺灣高雄地方法院（下稱高雄地院）七十九年度財執關字第一○六
號債務人興亞公司滯納關稅等強制執行事件，誤指為該興亞公司所有而予指封。依強
制執行法第十五條規定，伊自得提起第三人異議之訴等情，求為命將上開強制執行程
序予以撤銷之判決。
上訴人臺北關稅局則以：系爭建物乃財稅資料中心全國財產總歸戶財產查詢清單所列
載興亞公司之房屋面積三、七八七平方公尺中之一部分，伊聲請查封之範圍並未逾越
興亞公司申報之資料面積。甲○○於租賃期間對所承租廠房縱有加長、加寬、增高或
改建，亦屬對廠房之管理使用修繕，仍不得主張所有權，伊聲請查封並無錯誤等語，
資為抗辯。
原審就附圖所示Ａ、Ｂ部分建物，廢棄第一審所為甲○○勝訴判決，改判駁回該部分
之訴；對於附圖所示Ｃ、Ｄ、Ｅ、Ｆ部分建物，則維持第一審撤銷強制執行程序之判
決，駁回臺北關稅局之上訴，係以：甲○○主張系爭建物均為其出資建造之事實，已
據證人即興亞公司管理員王世凱、受僱施工者吳登福、蘇聰榮等人分別於第一審結證
屬實，堪信為實在，系爭建物應為原始建築人甲○○所有。按不動產者，謂土地及其
定著物。而所謂定著物，乃指非土地之構成部分，繼續附著於土地而達一定經濟目的
，不易移動其所在之物而言。附圖Ｃ、Ｄ、Ｅ、Ｆ部分均為獨立之不動產，甲○○既
為所有權人，其就此部分建物自有足以排除強制執行之權利，其依強制執行法第十五
條規定，訴請判決將高雄地院七十九年度財執關字第一○六號強制執行事件就該部分
建物所為之強制執行程序予以撤銷，自屬正當，應予准許。至附圖Ａ部分建物係在興
亞公司廠房外圍搭蓋鐵架上覆石棉瓦屋頂，而與廠房相連；Ｂ部分為四根鐵柱之石棉
瓦屋頂與廠房相連之建物，均無牆壁間隔，非獨立可供經濟目的使用之定著物。甲○
○雖出資搭建，但既附合於興亞公司之不動產成為不動產之成分，自無單獨所有權存
在，難認其對Ａ、Ｂ部分有所有權等詞，為其判斷之基礎。
惟按附合係指動產與不動產相結合，而為不動產重要成分；或動產與動產相結合，非
毀損不能分離或分離需費過鉅，因而發生動產所有權變動之法律事實。至於土地上之
建築物如得獨立存在而可達經濟上使用之目的者，即為獨立之不動產，並無附合而為
他人建築物之重要成分之可言。原審既認附圖Ａ、Ｂ部分建物，均係甲○○所出資建
造，惟僅以其無牆壁間隔，即認均非獨立可供經濟目的使用之定著物，而附合於債務
人興亞公司之不動產，成為該不動產之成分，無單獨所有權存在，甲○○對該部分建
物並無所有權云云，遽為其不利之判斷，尚屬可議。次按不動產物權如非依法律行為
而取得者，雖不以登記為取得所有權之要件，但其取得所有權之原因必須有相當之證
明，否則無從認為有所有權之存在，而得據以排除強制執行。甲○○主張附圖所示Ａ
、Ｂ、Ｃ、Ｄ、Ｅ、Ｆ部分建物均係其承租興亞公司廠房後，在興亞公司所有土地上
出資興建，且與興亞公司所有建物相鄰，未經辦理第一次所有權登記等語，臺北關稅
局則抗辯稱：系爭建物究竟何人於何時興建﹖並未有出資之證明，僅憑不相干之管理
人及工人之陳述，殊難認係何人出資等語（見原審卷五頁）。兩造爭執甚烈，自應由
主張出資建造之甲○○負舉證之責。惟原審並未令舉證，即認系爭建物均為甲○○所
出資興建，亦屬疏失。末查證人係向法院陳述其見聞事實之第三人，倘非親自見聞之
事實，其所為之證言自無證據能力。本件證人王世凱於第一審證稱：系爭建物是不是
甲○○出資，我無法證明（見一審卷六一頁）；證人吳登福證稱：那工廠很大間，甲
○○要用到那邊叫我搭遮棚，依牆搭鐵架遮棚等語（見一審卷六二頁）；證人蘇聰榮
證稱：原廠房一部分被颱風吹壞，翻修重搭各等語（見同上卷一一七頁），非全屬各
該證人親自見聞之事實，原審依該等證言，遽認定系爭建物係甲○○出資興建，尤欠
允洽。兩造上訴論旨，各就原判決於其不利部分指摘為不當，求予廢棄，非無理由。
據上論結，本件兩造上訴均為有理由。依民事訴訟法第四百七十七條第一項、第四百
七十八條第一項，判決如主文。
中      華      民      國    八十五    年     十一     月     十五     日
                              最高法院民事第六庭
                                  審判長法官  吳  啟  賓
                                        法官  洪  根  樹
                                        法官  謝  正  勝
                                        法官  劉  福  來
                                        法官  黃  熙  嫣
      右正本證明與原本無異
                                              書  記  官
中      華      民      國    八十五    年     十一     月    二十五    日
                                                                        Ｔ


司法院資訊處製作；財團法人民間司法改革基金會備份。
